---
title: "Untitled"
author: "Carlos Kauê Vieira Braga"
date: "January 23, 2019"
output: html_document
---

Esse arquivo tem como objetivo estabelecer um passo a passo para o pré-processamento de dados de bilhetagem eletrônica do transporte público de Fortaleza. 

Inicialmente é necessário carregar todos os pacotes que vão ser utilizados. É necessário, na primeira vez, instalar os pacotes:

```{r instalar pacotes}

install.packages(c("readr", "dplyr", "tidyr"))

```

Após isso é feito o carregamento dos pacotes instalados:

```{r abrir pacotes}

# para abrir arquivos
library(readr)

# para manipular dados  
library(dplyr) 
library(tidyr)

```

# Abrir arquivo

Para abrir o arquivo de bilhetagem é utilizada a função ``read_csv`` do pacote ``readr``:

```{r abrir arquivo}

# chamar o arquivo de "bilhetagem"
bilhetagem <- read_csv("data/bilhetagemintegrado_2015-03-03.csv")

DT::datatable(head(bilhetagem))

```

A tabela acima dá uma amostra das colunas presentes no arquivo da bilhetagem já referenciado (com adição das colunas lon e lat). Algumas colunas apresentam informações duplicadas, como o número da linha (``linha``) e o nome da linha (``nome_linha``). Para selecionar as colunas de interesse, utiliza-se a função ``select`` do pacote ``dplyr``:

```{r selecionar colunas}

# as mudanças serão feitas no data.frame "bilhetagem", e serão salvas no data.frame "bilhetagem_v1"
bilhetagem_v1 <- bilhetagem %>%
  # separar, por virgula, o nome das colunas desejadas
  select(id, hora, vehicleid, hora, linha, tipo_cartao, sentido_viagem, integracao, lat, lon)

DT::datatable(head(bilhetagem_v1))

```

